臺灣高等法院花蓮分院刑事判決　　　94年度上更(一)字第53號
上 　訴 　人　臺灣花蓮地方法院檢察署檢察官
上訴人即被告　乙○○
選任　辯護人　李文平律師
上列上訴人因被告殺人案件，不服臺灣花蓮地方法院93年度重訴
字第11號，中華民國93年11月26日第一審判決（起訴案號：臺灣
花蓮地方法院檢察署 93年度偵字第700、1845號）提起上訴，本
院判決後，經最高法院發回更審，本院更為判決如下：
    主  文
上訴駁回。
    事  實
一乙○○於民國（下同）91年 12月10日晚間7時許，在花蓮縣新
  城鄉○○村○○街 7號即鄰居朱從周家中遇見同村村民丁傳明
  在該處聊天，遂邀丁傳明一同至同村漁場街 7號李清川（已於
  92年9月8日死亡）住處旁由乙○○所搭建之卡拉ＯＫ店（尚未
  營業，無店名）內飲酒。至同日晚間11時左右，乙○○因不明
  原因與丁傳明發生衝突，竟基於殺人之故意，持不明小型鈍器
  猛敲丁傳明之後腦，造成丁傳明頭顱顱底部位骨折，並往左上
  延伸至左頂骨，往右上延伸至右頂骨，往左下延伸至左枕骨頸
  靜脈窩，往右下延伸至右枕骨頸靜脈窩，於枕骨大孔形成半環
  形骨折後當場死亡。乙○○於殺害丁傳明後，竟意圖湮滅其殺
  人之證據，乃持圓鍬在上開卡拉ＯＫ店後方空地（即起訴書所
  指之花蓮縣新城鄉○○村○○街 4號後方空地）挖掘坑洞後將
  丁傳明之屍體予以掩埋。迄93年4月13日下午4時許，因地主李
  光輝、趙國權所僱請之工人王水利、黃阿祥、莊元仁等人在該
  處整地時挖出丁傳明之屍體，經報警循線查獲上情。
二案經花蓮縣警察局新城分局報告台灣花蓮地方法院檢察署檢察
  官偵查起訴。
    理  由
一查花蓮縣新城鄉○○村○○街 4號後方空地地主李光輝僱請證
  人王水利、黃阿祥、莊元仁等人於93年 4月13日在該空地整地
  時，挖出屍體一具，屍體上置有「丁傳明」身分證原本及影本
  各 1紙，經向警方報案後，由檢察官率同檢驗員、法醫師到場
  相驗等情，已據證人王水利、黃阿祥、莊元仁於檢察官偵查中
  證述明確，且有檢察官93年4月13日晚間6時20分挖掘現場勘驗
  筆錄、翌日上午10時許遺體初驗勘驗筆錄、同年 4月14日相驗
  屍體證明書、驗斷書各 1份（見相驗卷第71頁至第74頁）、相
  驗屍體照片76張（見警卷第85頁至第123頁）、同年4月16日複
  驗勘驗筆錄、同年5月10日勘驗筆錄（見相驗卷第86頁、第142
  頁）、同年6月29日相驗屍體證明書（見相驗卷第155頁）、勘
  驗屍體照片81張（見相驗卷第 93頁至第133頁）、花蓮縣警察
  局新城分局0413刑案現場勘驗照片 1冊附卷可稽。經鑑定死者
  DNA檢體結果，其DNA型別與被害人丁傳明之母丙○○之各項相
  對應型別均無矛盾，經計算其CPI值為108637.27，因此認為該
  名屍體與丙○○女士極可能（99.99%以上）具有一等親血緣關
  係，亦即該名男屍極可能為丙○○之子，另有法務部法醫研究
  所93年6月2日法醫證字第0930001852號函在卷足憑（見偵字第
  700號檢察官偵查卷第 95頁），堪認前述屍體確係被害人丁傳
  明無訛。
二丁傳明屍體經法醫鑑定結果，「死者骨骸檢查結果，於頭顱顱
  底部位有骨折現象，骨折之中心撞擊點位於左枕骨，往左上延
  伸至左頂骨，往右上延伸至右頂骨，往左下延伸至左枕骨頸靜
  脈窩，往右下延伸至右枕骨頸靜脈窩，於枕骨大孔形成半環形
  骨折」，其死亡原因為頭部鈍器傷，死亡方式為他殺，此有被
  告所不爭執之法務部法醫研究所（93）法醫所醫鑑字第0573號
  鑑定書1份附卷可按（見相驗卷第144頁至148頁）。
三又丁傳明平日與其母丙○○一同在台北縣居住，於91年12月10
  日返回花蓮縣新城鄉○○街 4號老家祭拜父親，丁傳明之弟甲○○於同月12、13日左右經鄰居告知丁傳明不見蹤影且家中大
  門未關後，即至上址老家附近四處尋找未獲後，於同年月18日
  向警方通報失蹤人口等情，業據證人丙○○及甲○○於檢察官
  偵查中證述明確（見相驗卷第88頁至90頁）。而被害人丁傳明
  於91年12月10日日返回花蓮縣新城鄉○○街住處後，於同日下
  午2時許，在朱從周位於同街7號住處前檳榔攤與鄰居一起喝酒
  ，約於同日下午 6時許酒醉後曾到朱從周上開住處與朱從周聊
  天，嗣於同日下午7時左右，被告（綽號大如或大魯）獨自1人
  到朱從周上開住處見到丁傳明後，即邀丁傳明一同喝酒，翌日
  丁傳明即被發現失蹤等情，業據證人朱從周於警詢中證述明確
  （見警卷第25頁至28頁），被告及辯護人對朱從周前開證詞之
  證據能力並未表示異議，且坦承被告在朱從周家中邀請丁傳明
  一同至被告所開設尚未營業之卡拉ＯＫ喝酒之事實（見原審卷
  第144頁）。
四訊據被告乙○○仍坦承丁傳明死亡之前確實與伊在伊所經營的
  卡拉ＯＫ店一起喝酒，且伊於丁傳明死亡後，確有參與埋屍等
  事實，惟矢口否認其有前揭殺人犯行，並先辯稱：伊沒有看見
  丁傳明如何被殺，丁傳明之前和誰吵架伊也不知道，當時因為
  李清川已經把坑洞挖好，伊只有幫忙埋屍而已云云（見本院更
  (一)卷第15頁）；嗣再辯稱：丁傳明之前有和別人發生糾紛，
  至於和何人發生糾紛，伊不知道，伊只是看到李清川推了丁傳
  明1下，丁傳明的前額碰到門檻，伊說要報警，李清川不准，
  伊才幫忙埋屍云云（見本院更 (一)卷第101頁），前後已大不
  相同。且與被告於本院前審所辯：伊有看到丁傳明與李清川拉
  拉扯扯在吵架，伊沒有看到李清川打丁傳明，伊只看到丁傳明
  趴下倒地，李清川就挖土……」（見本院上訴卷第72頁）；於
  一審所辯：伊與丁傳明一起在伊所經營之卡拉ＯＫ店喝酒，但
  後來因丁傳明外出小便，很久沒有回來，伊出去看到丁傳明與
  李清川在吵架，隨後丁傳明從李清川家中走出來時，李清川竟
  用雙手推丁傳明後背部，丁傳明趴下倒地，李清川遂跑到屋子
  旁邊的木寮拿出1支圓鍬敲打丁傳明的後腦3、4下，伊阻止李
  清川，李清川竟連伊都要打，之後李清川還逼伊不能報警，且
  說要給伊死，並逼迫伊至空地幫忙挖土，嗣後伊並與李清川一
  同將丁傳明屍體抬入坑洞掩埋（見一審卷第11至12頁、第144
  至149頁）；於93年4月17日警局初詢時及檢察官偵查中所辯：
  「因李清川與丁傳明發生爭執，李清川從後面將丁傳明推倒，
  丁傳明面部朝下跌倒，頭部撞到門檻，過了10分鐘我們見他沒
  爬起來也沒動，發現他已經沒有呼吸死了」等語（見警卷第7
  頁、第18頁）；於同日原審法院羈押庭訊問時所辯：丁傳明頭
  撞到地上等語（見原審聲羈卷第5頁）迴異。如果被告關於丁
  傳明係遭李清川推倒及以圓鍬重擊頭部致死之辯解屬實，李清
  川又早於92年9月8日即已死亡，被告亦無須曲意予以迴護，依
  一般經驗法則，被告前後供詞顯然不致有如此重大之岐異。
五又被告於一審時雖辯稱：李清川身高約 170公分，比伊高很多
  ，伊體重60公斤，李清川比伊重一點云云。依被告前後辯解綜
  合以觀，被告顯有藉此部分陳述將其受制於李清川之情狀予以
  合理化意圖。惟查：李清川為民國6年 2月5日出生，於案發時
  為高齡85歲之老人，且甫於91年 7月間因肺癌在財團法人佛教
  慈濟綜合醫院（以下簡稱慈濟醫院）開刀，於同年 7月27日出
  院，其於同年8月9日再度入院時，四肢較弱而無法自行活動，
  醫院有給予四腳輔助助行器使用，於同年 8月19日偶步行活動
  、步態緩慢，護理焦點為高危險性傷害跌倒，同月21日出院等
  情，有慈濟醫院檢送之李清川病歷資料 1宗在卷可按。另李清
  川身高為161公分，於91年7月11日住進慈濟醫院時體重為49.5
  公斤，有該日之護理病歷 1紙附卷可按；證人甲○○亦證稱：
  在丁傳明失蹤前後去找過李清川，他走路很慢，不像一般人那
  樣健步等語（見一審卷第 119頁）。綜合上情，足認李清川於
  91年下半年實為病重體弱之老者。而被告體重60公斤，案發時
  年齡57歲，年紀、體力等均顯較李清川為佳，被告所辯：丁傳
  明係被李清川持圓鍬重擊頭部致死及伊受李清川脅迫始參與埋
  屍一節，顯然違情悖理。
六又被告自承向李清川租地建卡拉ＯＫ，月租新台幣（以下同）
  3千元，在丁傳明遇害後大約1個月，李清川要求漲價，伊不同
  意，李清川就去檢舉伊的卡拉ＯＫ是違建，在92年5月8日就拆
  除一半了等語（見原審卷第123頁、第147頁），核與證人丁傳
  明、林福枝之證詞相符，則果真如被告所述伊與李清川共同掩
  埋被害人屍體，依常情推斷，李清川因恐被告洩漏實情，交好
  籠絡已經唯恐不及，又豈會以要求房租漲價、檢舉被告違建等
  方式激怒被告？況且證人甲○○亦證稱：伊曾經多次向被告查
  詢丁傳明行蹤（見一審卷第 118頁），則被告既與李清川交惡
  ，且與本案又有瓜葛，理應會趁李清川在世時說明原委以求自
  保，被告反其道而行，顯與常情有悖，更堪見其所辯不實。
七又被告於警詢時坦承伊確曾於案發後不久曾向友人林福枝坦承
  自己殺死人，有警詢筆錄之記載可稽（見警卷第 8頁），其此
  部分陳述核與林福枝於警詢中之指證相符（見警詢卷第42頁 )
  ，被告及辯護人均未爭執此審判外陳述之證據能力），而前開
  被告警詢筆錄經辯護人拷貝聆聽後亦承認該警詢筆錄之證據能
  力（見一審卷第 98頁、第136頁），果被告對其目睹丁傳明被
  李清川殺死之事難以釋懷，依一般經驗法則，亦絕無可能無端
  向友人坦承自己殺人，本院認為被告於審判外向友人吐露自己
  殺人之陳述，亦堪為其有上揭殺人犯行之佐證。
八按認定犯罪事實所憑之證據，並不以直接證據為限，即綜合各
  種間接證據，本於推理作用，為其認定犯罪事實之基礎，亦非
  法所不許，最高法院27年滬上第64號判例可資參照。本院依據
  被告於案發後不久向友人林福枝坦承殺人，且於本案偵審期間
  一再坦承丁傳明死亡時伊有在場且參與埋屍，而其所辯李清川
  殺死丁傳明之事實違情悖理，顯然不足採信；而丁傳明死亡原
  因經法務部法醫研究所鑑定為：「頭部鈍器傷」等間接證據，
  本於推理作用，認定丁傳明確係因被告持不明鈍器重擊頭部致
  死。而頭部係人體之要害，被告持用不明鈍器重擊丁傳明頭部
  ，造成丁傳明頭顱顱底部位骨折，並往左上延伸至左頂骨，往
  右上延伸至右頂骨，往左下延伸至左枕骨頸靜脈窩，往右下延
  伸至右枕骨頸靜脈窩，於枕骨大孔形成半環形骨折後當場死亡
  ，足見其用力甚猛，有前述法務部法醫研究所鑑定書可稽，其
  具有殺人之犯意，甚為明顯。本件事證明確，被告殺人之犯行
  已經足堪認定。
十核被告乙○○所為，係犯刑法第271條第1項殺人罪。被告為湮
  滅關係自己殺人之犯罪證據而將屍體掩埋，尚與刑法第 165條
  之湮滅證據罪係以湮滅關係他人刑事被告案件之證據之成立要
  件有間；又被告殺害被害人丁傳明後，將丁傳明屍體掩埋在花
  蓮縣新城鄉漁場 7號旁其經營之卡拉ＯＫ店後方空地內，屍體
  並未曝露在外，即無將屍體遺而棄之之情形，亦與刑法第 247
  條第 1項遺棄屍體罪之構成要件有間。原審依上開事證，並審
  酌被告未曾受有期徒刑以上刑之宣告，此次因不明原因殺害被
  害人，並對被害人家屬造成精神上的痛苦，犯罪後猶企圖將責
  任推給已死亡之李清川，及其犯罪後猶能將被害人屍體掩埋，
  冷靜面對被害人家屬之查問，事發至今亦未對被害人家屬為絲
  毫賠償，顯然並無悔意等一切情狀，量處被告有期徒刑15年，
  並宣告禠奪公權8年。至未扣案之圓鍬1把，被告否認為其所有
  之物（見原審卷第 146頁），經檢察官遍查現場及附近屋內亦
  未發現前開兇器（見相驗卷第86頁勘驗筆錄），復無證據證明
  現尚存在，爰不另宣告沒收。經核認事用法均無不合，量刑亦
  屬妥適，被告上訴否認犯罪指摘原判決不當，檢察官上訴指摘
  原判決量刑過輕，均無理由，均應予駁回。
十又本案被害人丁傳明確係遭小型鈍器重擊頭部致死，有法務部
  法醫研究所94年 8月16日法醫理字第0940002494號函復在卷可
  稽（見本院上更(一)卷第30、31頁），但並無任何證據足以證
  明被告係持用圓鍬作為殺人之兇器，尚不得以被告關於丁傳明
  係遭李清川持圓鍬重擊頭部死亡之辯解，即遽認被告係持圓鍬
  作為殺害丁傳明之兇器。一審判決認定被告係持用圓鍬毆擊丁
  傳明致死，顯然係出於推測，但因此部分認定於被告持小型鈍
  器殺害丁傳明之基本事實並無影響，爰不予撤銷，附此敘明。
十一前述引用有關證人審判外之陳述，被告及辯護人均未表示異
  議，依刑事訴訟法第159條之5第1項規定均得為證據，併此敘
  明。
據上論斷，應依刑事訴訟法第368條，判決如主文。
本案經檢察官李土城到庭執行職務。
中　　華　　民　　國　　94　　年　　9 　　月　　21　　日
                  審判長法  官　謝志揚
                        法  官　蔣有木
                        法  官　何方興
以上正本證明與原本無異。
如不服本判決，應於判決送達後10日內向本院提出上訴狀。其未
述理由者，並應於提出上訴狀後10日內向本院補提理由狀 (須
附繕本)。
                        書記官  劉妙娘
中　　華　　民　　國　　94　　年　　9　　月　　22　　日
附錄：
本判決論罪科刑法條:
刑法第271條第1項:
殺人者，處死刑、無期徒刑或10年以上有期徒刑。
